最高法院民事判決　　　　　　　　　　　　　　　八十七年度台上字第二六五一號
　　上　訴　人　邱清鎮
　　被 上訴 人　陳蔡井
右當事人間請求清償借款事件，上訴人對於中華民國八十六年十二月二十三日台灣高
等法院第二審判決（八十六年度上字第六二○號），提起上訴，本院判決如左：
    主  文
原判決關於命上訴人給付及該訴訟費用部分廢棄，發回台灣高等法院。
    理  由
本件被上訴人主張：上訴人與其妻即第一審共同被告莊婷於民國八十四年十一月十
日，由其岳父莊永清陪同至伊住處，向伊告貸新台幣（下同）三百六十萬元，約定利
息按年息百分之二十計算，每月付息，系爭借款分多次交付上訴人夫妻，上訴人夫妻
則交付二人合夥經營之昇億汽車材料號支票，並以支票所載發票日為清償期，屆期如
欲續借，另以支票換回前所交付之支票。上訴人自八十五年十月起即未付息，伊將原
判決附表（下稱附表）所示支票中一紙提示，亦因拒絕往來而退票等情。求為命上訴
人給付一百八十萬元並加付法定遲延利息之判決（超過上開部分之請求，業經原審為
被上訴人敗訴之判決，未據被上訴人聲明不服。另第一審命莊婷給付被上訴人一百
八十萬元本息部分，亦未據莊婷聲明不服，已告確定）。
上訴人則以：否認曾向被上訴人借款；倘如被上訴人所稱借款係以支票所載發票日為
清償期，如欲續借，須另以支票換回前所交付之支票，否則伊即將支票提示，而自八
十五年十月起即未付息云云屬實，何以被上訴人所持之八紙支票到期日從八十五年五
月十日至同年六月二日止，未見換票或提示。且三百六十萬元係大數目，何以未要
求伊於支票背書，亦未要求伊提供任何擔保，反由伊岳父以不動產供擔保，實與常情
有違。又如係伊岳父引介向被上訴人借款，何以伊岳父於電話中竟稱不識被上訴人。
益見此三百六十萬元借款純係伊岳父莊永清、伊太太莊婷與被上訴人所勾串，企圖
向伊詐財等語，資為抗辯。
原審將第一審所為被上訴人敗訴部分之判決廢棄，改判命上訴人給付被上訴人一百八
十萬元本息，係以：被上訴人主張之事實，業據其提出支票八紙、退票理由單及存證
信函影本各一紙為證，上訴人雖否認其事，惟上訴人之妻莊婷自認二人共同向被上
訴人借款三百六十萬元屬實，且證人即上訴人之岳父莊永清亦證稱：「當天我帶邱清
鎮夫婦至陳蔡井家中借錢，要借三百六十萬元，我帶他們二人至陳蔡井家中後，我就
離開」等語。至莊永清於電話中陳稱不認識陳蔡井乙節，業據其證稱：「邱清鎮打電
話給我時，他們夫婦二人已發生不愉快，我不想捲入他們夫婦間之是是非非，因而故
意告訴他，我不認識陳蔡井，實際上我認識陳漢章，其妻陳蔡井多年前就在我們鄰居
賣冰」等語，是以僅憑此一錄音之對話，尚難推翻證人莊永清所為陪同上訴人夫妻告
貸之證言。此外，上訴人對於被上訴人與莊永清、莊婷如何勾串詐財，則未再舉證
以實其說，自不足採，應認被上訴人之主張為真正。被上訴人自得依法請求上訴人及
其妻為清償。被上訴人係起訴請求上訴人及其妻共同給付三百六十萬元本息。依民法
第二百七十一條「數人負同一債務或有同一債權，而其給付可分者，除法律另有規定
，或契約另有約定外，應各平均分擔或分受之。其給付本不可分而變為可分者，亦同
」之規定，上訴人夫妻應平均分擔債務，亦即應各分擔一百八十萬元之債務。又被上
訴人主張系爭借款約定利率為年息百分之二十，低於莊婷所稱約定利率年息百分之
三十六，其數額固不相符，惟其等就系爭借款約定有利息乙節則無爭執，是以被上訴
人減縮請求以較低之年息百分之六計息，即屬有據。再被上訴人既主張本件借款係以
上訴人交付之支票所載到期日為清償期，且為莊婷所證實，而被上訴人持有上訴人
交付如附表所示之八紙支票，到期日分別為八十五年五月十日、五月十一日（二紙）
、五月十九日、五月二十二日（二紙）、五月二十八日、六月二日，清償期均在八十
五年十月三十一日之前，從而被上訴人請求上訴人給付一百八十萬元及自八十五年十
月三十一日起至清償日止按年息百分之六計算之利息，即為正當等詞，為其判斷之基
礎。
惟查：被上訴人起訴時指稱，上訴人夫妻於八十四年十一月十日，由莊永清陪同至被
上訴人住處，向被上訴人借貸三百六十萬元，約定利息按年息百分之二十計算云云。
然於第一審審理時改稱「來借錢時當天交付多少錢不記得，他們交付一部分的支票我
交付一部分的錢，是分好幾次交付，每次都是被告夫妻二人交支票給我，沒有他們二
人來我就不借錢」，「（利息何時起算）我不記得」云云（見一審卷第三頁背面，第
二七頁，第二八頁）。然第一審共同被告莊婷稱「錢是交給我或交給邱清鎮我忘
記了，借錢期間是我在處理（公司的事務）」，「一百萬元每月三萬元利息，清償期
是一年期，到期我以支票換回，清償期沒能力還錢，現本案支票是換過的支票」，接
著第一審法官一再訊問被上訴人訴訟代理人陳漢章借錢如何清償，利息多少？始答稱
「三百六十萬元每月利息六萬元，……他們支票是換過的支票」（見一審卷第二八頁
，第五五頁正背面）；且證人莊永清證稱：「當天我帶他們（上訴人夫妻）到陳蔡井
家是下午二、三點左右，我跟陳漢章（被上訴人之夫）說被告二人要借錢，陳漢章說
你帶他們來，錢才要借他們，接著被告二人和陳漢章談借錢的事，陳蔡井在場，我跟
陳漢章說，被告二人要借錢，我把人交給你，然後我就離開了，陳漢章和被告二人是
否有談借錢的事，我不知道，陳蔡井是否有借錢給被告，我不知道」（見原審卷第二
五頁背面、第二六頁）。則被上訴人與莊永清、莊婷父女就如何借錢，交付何人，
利息如何計算所述均不相同；且附表所示之八紙支票到期日分別為八十五年五月十日
、五月十一日、五月十九日、五月二十二日、五月二十八日、六月二日，若上訴人於
八十四年十一月十日向被上訴人借錢，期間一年，支票到期日即為清償期日，上開支
票到期日均應在八十五年十一月十日以後；若支票到期無力清償，以本案支票換回，
則支票到期日更應在八十六年十一月十日以後，是被上訴人與莊婷所稱本案支票是
換過的支票云云，顯與自述之借款日期相矛盾。原審就借款事實之有無未詳為調查審
認，遽為上訴人不利之判決，自嫌率斷。上訴論旨，指摘原判決對其上開不利部分為
不當，求予廢棄，非無理由。
據上論結，本件上訴為有理由，依民事訴訟法第四百七十七條第一項、第四百七十八
條第一項，判決如主文。
中      華      民      國    八十七    年     十一     月     十三     日
                              最高法院民事第一庭
                                  審判長法官  李  錦  豐
                                        法官  楊  鼎  章
                                        法官  李  慧  兒
                                        法官  蘇  達  志
                                        法官  顏  南  全
      右正本證明與原本無異
                                              書  記  官
中      華      民      國    八十七    年     十二     月      四      日
